【裁判字號】    98,國,10
【裁判日期】    980430
【裁判案由】    國家賠償
【裁判全文】
臺灣板橋地方法院民事判決                98年度國字第10號
原      告  乙○○
被      告  內政部出入國及移民署
法定代理人  丙○○
訴訟代理人  甲○○
上列當事人間請求國家賠償事件，經本院於民國98年4 月24日言
詞辯論終結，判決如下：
    主  文
原告之訴駁回。
訴訟費用由原告負擔。
    事實及理由
一、被告之法定代理人原為簡太郎，於訴訟中由丙○○繼任為署
    長，有行政院人事派令可稽，丙○○聲明承受訴訟，核無不
    合，先予敘明。
二、原告主張：原告於民國97年2 月4 日向行政院申請難民救濟
    金新台幣（下同）9 千元及3 百萬元之損害賠償，行政院秘
    書處以97年2 月26日院臺陸字第0970007598號函請內政部瞭
    解原告於51年秋響應政府號召來臺灣讀書而列國際難民以難
    民身分申請難民救濟金詳情，並卓處逕復原告。案經內政部
    交由被告辦理，被告以97年3 月3 日移署國偵慧字第097110
    18730 號書函覆原告稱「我國非西元1951年難民地位公約締
    約國，亦非國際難民組織成員，且目前我國難民法仍未完成
    立法程序，辦理難民救濟事宜依法無據，臺端提請難民救濟
    一事恕難辦理」。原告於接獲上開書函後不服，於97年3 月
    13日提起訴願，內政部以97年7 月3 日台內訴字第09700928
    95號函覆原告訴願不受理，原告遂向台北高等行政法院提起
    行政訴訟，請求被告撤銷誹謗申請難民救濟並賠償損害60萬
    元。台北高等行政法院認該行政訴訟關於國家賠償部分無審
    判權，裁定原告之訴關於國家賠償部分移送本院審理。原告
    依據國家賠償法第2 條規定，主張被告稱其為國際難民，乃
    故意不法侵害原告之名譽權，請求被告賠償60萬元。
三、被告則以：原告於97年2 月4 日函行政院之「申請書」中確
    實載述「為民國五十一年秋嚮應政府號召來臺讀書，而列為
    『國際難民』，以難民身分領難民救濟金...... 」 等文字
    ，顯示原告確有申請難民救濟事實，行政機關並無誹謗之意
    。另依內政部入出國及移民署組織法第二條第九項，被告係
    掌理「難民認定、庇護及安置管理事項」之主管機關，又我
    國非1951年難民地位公約締約國，亦非國際難民組織成員，
    研制「難民法草案」刻由行政院於97年2 月15日以院臺治字
    第0970082245號函送立法院列為立法院第7 屆第3 會期審議
    法案，迄未完成立法程序，是以，被告辦理難民救濟事宜確
    屬依法無據，前於97年3 月3 日以移署國偵慧字第09711018
    730 號書函逕覆原告，文中均無任何誹謗污蔑原告之詞意。
    原告所指「抵臺後經中國大陸災胞救濟總會人員帶到台北市
    三興國校四四專案國際難民集中營，排隊照相，指命在難民
    名冊上按指印」乙節，屬正常申領程序，又原告所附難民證
    明係中華救助總會於94年3 月1 日以九四救服字第0104號函
    核發，被告稱原告「難民」，符合事實，自當無誹謗之情。
    原告於97年6 月14及24日兩次向行政院提請再訴願，行政院
    秘書處於97年7 月7 日以院臺陸移字第0970026970號移文單
    移由內政部交由被告併案辦理，被告於97年7 月11日函請中
    華救助總會（前中國大陸災胞救濟總會），請提供「四四專
    案」相關資料，97年7 月21日中華救助總會以中救字第9705
    17號函覆以：對於原告所稱被列為「四四專案」國際難民，
    並申請損害賠償及請領聯合國難民救濟金等各節，說明如下
    ：1.「難民」二字係指對逃難者的通稱，賦予人道與人權尊
    重，爰以有機會經由通路而至其他地方定居。2.「四四專案
    」難胞於逃抵香港及接運抵臺時，均造具名冊，分別發放慰
    問金港幣20元及新台幣100 元，未曾有原告所稱發放美金事
    例；且在港等候接運、購贈船票與來臺接待期間，每人每月
    食宿、零用金等及安排就學、就業、就養等各項支出經費，
    均依規定專款專用並覈實完成結報。「四四專案」各項接運
    安置工作，均秉行政院大陸逃港難胞專案小組指示處理，落
    實執行，並依規定完成核銷結報；該會為完整紀錄史料，已
    摘要本案相關事宜，併入救總實錄，俾供採證參考。本案距
    今事隔45年之久，各項文卷計191 卷亦逾期保管期限，已悉
    數銷毀在案。隨文附上救總實錄第四篇第廿章「五月難民逃
    亡潮」資料影本、「四四專案」難胞接待安置處理情形摘要
    說明及原告94年前來本會申請「難民」身分證明佐證文件影
    本。被告依中華救助總會上開函於97年8 月5 日以移署國僑
    怡字第09720195270 號函覆原告以：「本案經向中華救助總
    會查證，該會覆以未曾有臺端所指發放美金事例，且表示該
    會對『四四專案』各項接運安置工作，均秉行政院大陸逃港
    難胞專案小組指示處理，落實執行，並依規定完成核銷結報
    」，審視被告函中，亦均無任何誹謗及污蔑原告之詞意等語
    置辯。並聲明：原告之訴駁回。
四、按所謂名譽，係指人在社會所享有一切對其品德、聲譽所為
    之評價。又所謂侵害名譽，係指貶損他人人格在社會上之評
    價而言，必須依一般社會觀念，足認其人之聲譽已遭貶損始
    足當之，至於主觀上是否感受到損害，則非認定之標準，最
    高法院92年度上易字第530 號判決意旨參照。本件原告以被
    告稱其為國際難民，係故意不法侵害原告之名譽權，依據國
    家賠償法第2 條之規定，請求被告賠償。惟查，依據我國難
    民法草案第三條規定「外國人或無國籍人，於其國籍國或原
    居住國之外，因種族、宗教、國籍、屬於特定社會團體或持
    特定政治意見，有充分正當理由恐懼受迫害，不能受該國之
    保護或因該恐懼而不願返回該國者，得向我國申請難民認定
    」，是法律規定對於難民應給予尊重與庇護，社會上一般民
    眾亦願意予以協助，並不因某人被稱為難民，即對其品德、
    聲望或信譽有所貶損，原告個人主觀上因其有過逃難的痛苦
    回憶，而覺得情感上受傷，然此與名譽受侵害究有不同，原
    告不得主張其名譽受到侵害而請求被告賠償。綜上，原告請
    求被告給付60萬元，為無理由，應予駁回。
五、結論：原告之訴為無理由，依民事訴訟法第78條，判決如主
    文。
中    華    民    國    98    年    4     月    30    日
                  民事第三庭法  官  陳映如
以上正本係照原本作成
如對本判決上訴，須於判決送達後20日內向本院提出上訴狀
中    華    民    國    98    年    4     月    30    日
                            書記官  李錦輝


司法院資訊處製作；財團法人民間司法改革基金會備份。
